【裁判字號】    99,訴,652
【裁判日期】    990920
【裁判案由】    拆屋還地
【裁判全文】
臺灣高雄地方法院民事判決               99年度訴字第652號
原      告  李坤煌
原      告  林文盛
前列二人共同
訴訟代理人  蕭碧宗律師
被      告  馬高英
            馬高榮
            馬高昌
前列三人共同
訴訟代理人  梁智豪律師
被      告  趙馬翠枝
被      告  游碧貞
被      告  游碧琴
被      告  游自平
被      告  游良平
被      告  游天平
當事人間請求拆屋還地事件，本院民國99年8月30日言詞辯論終
結，判決如下：
  主  文
被告應將坐落高雄高雄縣橋頭鄉○○段五五一之一地號土地上如
附圖所示（A ）部分之平房一棟（面積八十一平方公尺）拆除，
將土地返還原告。
訴訟費用由被告負擔。
本判決第一項於原告以新臺幣伍拾肆萬元供擔保後得假執行。
  事  實
一、被告趙馬翠枝、游碧貞、游碧琴、游自平、游良平、游天平
    經合法通知，未於言詞辯論期日到場，核無民事訴訟法第
    386 條各款所列情形，爰依原告之聲請，由其一造辯論而為
    判決。
二、原告主張：坐落高雄縣橋頭鄉○○段551 之1 地號土地（下
    稱系爭土地）為原告李坤煌（下稱李坤煌，應有部分12/25
    ）、林文盛（下稱林文盛，應有部分13/25 ）所分別共有；
    詎遭被告馬高英、馬高榮、馬高昌、趙馬翠枝、游碧貞、游
    碧琴、游自平、游良平、游天平（以上5 人均為游馬翠鳳之
    遺產繼承人）等訴外人馬肇周（下稱馬肇周）之繼承人無權
    占用，並在其上搭建門牌號碼為同鄉○○路132 號之違章建
    物（約81平方公尺，下稱系爭建物）居住使用，經伊等屢催
    返還所占用之系爭土地，均置之不理，爰依民法第767 條規
    定，提起本件訴訟等情。並聲明：(一)被告應將系爭土地上之
    系爭建物拆除後，並將土地返還與原告。(二)願供擔保以代釋
    明，聲請宣告假執行。
三、被告則以：系爭建物自57年1 月間起課稅，現僅由馬高英一
    人使用中；又系爭建物已變更房屋稅納稅義務人為馬高榮（
    持分33334/100000）、馬高昌（持分66666/100000）2 人；
    另本件與前本院以95年度岡訴字第1 號（下稱前訴訟）民事
    判決、臺灣高等法院高雄分院80年度抗字第547 號民事裁定
    （按︰執行聲明異議裁定，執行名義為56年5 月24日高雄縣
    橋頭鄉調解委員會調解書）乃同一事件，是本件違反一事不
    再理而應予駁回等語，資為抗辯。並聲明：駁回原告之訴。
四、被告趙馬翠枝、游碧貞、游碧琴、游自平、游良平、游天平
    等6 人均未於準備程序期日到場，亦未以書狀作何聲明或陳
    述。
五、兩造不爭執事項及爭點：
  (一)不爭執事項︰
    1.系爭土地現為原告2 人分別共有，應有部分比例為︰李坤
      煌12/25 、林文盛13/25 。
    2.系爭建物坐落在系爭土地之上。
    3.系爭建物為馬肇周所起造興建。
    4.系爭建物現僅由被告馬高英1 人居住使用。
  (二)爭點：
    1.本件是否為前訴訟確定判決之既判力所及？
    2.本件是否因56年5 月24日高雄縣橋頭鄉調解委員會調解書
      之內容而有起訴不合法之情形？
    3.除馬高英以外之被告，是否為系爭建物之所有權人？
六、按訴訟標的對於數人必須合一確定時，得追加其原非當事人
    之人為當事人，為民事訴訟法第255 條第1 項第5 款所明定
    ，本件原告起訴後認系爭土地上之建物原為馬肇周所有，原
    告等人未能提出繼承分割協議書證明系爭房屋為馬高英、馬
    高榮、馬高昌三人所有，則依民法概括繼承之規定，系爭建
    物應為馬肇周全體繼承人所會同共有，而有合一確定之必要
    ，從而追加馬肇周之全體繼承人為共同被告，乃於法相符，
    應予准許。
七、本件是否為前訴訟95年度岡訴字第1 號判決之既判力效力所
    及有違一事不再理原則？
（一）、經本院調閱95年度岡訴字第1 號卷宗查證結果，該訴訟
        雖亦係原告二人起訴，但只訴請被告馬高英拆屋還地，
        經該案件審理調查結果認原告系爭土地上之建物原為被
        繼承人馬肇周所有，嗣由馬高英、馬高榮、馬高昌等人
        繼承，馬高英並非單一繼承人而單獨取得所有權，其對
        該土地之建物並無單獨之處分權，原告請求馬高英拆屋
        還地並無理由，乃駁回該訴確定。
（二）、該訴訟係以該地上建物應為全體繼承人共同所有，原告
        只對其中一人起訴，被告一人無單獨處分之權，應列全
        體共有人始當事人適格，因而判決駁回原告之訴，該訴
        訟並未就二造爭執之被告對該土地是否為無權占有等實
        體上之法律關係加以調查、審理和判決，而僅為形式上
        之判決，尚難謂發生民事訴訟法第400 條之既判力。從
        而，本件原告以系爭房屋之全體繼承為被告起訴請求拆
        屋還地，既難謂有違反一事不再理之原則。
（三）、被告主張本件業經前案本院95年度岡訴字第1 號判決，
        應受前案既判力拘束，而有違一事不再理原則，於法尚
        有未合，並無理由。
八、本件是否受56年5 月24日高雄縣橋頭鄉調解委員會成立之調
    解所拘束，經查：
（一）、該調解依台灣高等法院高雄分院80年度抗字第547 號裁
        定所示係林文盛持調解書請求強制執行馬高英等人拆屋
        還地，因原調解書載有「貳間之房屋由地主各人供出新
        台幣肆仟伍佰元計共壹萬? 仟伍佰元補償馬肇周，其餘
        房屋之撤除悉由馬肇周自理，其調解之款項自調解之日
        起拾日內交本會轉交馬肇周。」而被認為附有條件之執
        行名義，因聲請執行人林文盛無法補正已付款之條件遭
        其強制執行之聲請因此遭駁回。
（二）、該調解內容係有關當時原地主與馬肇周間之債權債務關
        係之約定，其係因何事件而有該調解之合意並不得而知
        ，惟該調解書之內容並不因此即認為馬肇周乃有權債占
        有該550 地號土地，反益足證明馬肇周乃無權占有該土
        地，地主為收回房屋乃願以金錢補償而換取馬肇周之拆
        屋。
（三）、本件調解後於88年10月30日共有土地共有人間共有土地
        經台灣高等法院高雄分院以88年度上字第264 號判決將
        系爭土地分由原告二人共有，此亦經本院調閱該分割判
        令案卷宗確定，事後原告持該判決欲聲請被告馬高英拆
        屋，經執行法院以馬高英非該分割判決效力所及之人而
        駁回該聲請，亦經本院調閱本院95年度執字第39101 號
        強制執行卷宗查明屬實。
（四）、前揭調解係為自願拆屋之補償而為約定，從而持該調解
        書為執行自應就其已履行條件加以證明，但本件係土地
        所有權人於調解後取得本件系爭土地而主張馬肇周之繼
        承人無權占有應該拆屋還地，二者顯有不同，並非同一
        事件，被告馬高英、馬高榮、馬高昌主張應受前揭調解
        拘束，並無理由，無從准許。
九、本件原告訴請被告拆屋還地是否有理？
（一）、本件系爭土地為原告所有，業據原告提出土地豋記謄本
        為證，並為被告所不爭執，足認為真實。
（二）、本件系爭土地上之建物原為被繼承人馬肇周所有，有前
        揭橋頭鄉公所調解書可證，且為被告等所不爭執，而馬
        肇周死亡後其繼承人為被告等9 人，業據原告提出繼承
        系統表及戶籍謄本予以證明，並為被告所不爭執，足認
        為真正。系爭未保存建物雖納稅義務人目前變更為馬高
        英，然被告並未提出繼承遺產分割協議書證明系爭房屋
        為被告馬高英單獨所有，自不得僅有稅籍之登記或目前
        為馬高英單獨使用即遽予認定系爭建物為馬高英單獨所
        有。
（三）、按所有權人對於無權占有者，得請求返還之，民法第
        767 條第1 項前段定有明文。本件原告為所有權人，被
        告等9 人之系爭建物占有原告所有之土地為被告所不爭
        執，並經本院至現場測量，履勘查明屬實，被告占有原
        告之土地並無合法之權源，乃屬無權占有。從而，原告
        本於民法第767 條之規定請求無權占有之被告將占有系
        爭土地如附圖所示之建物拆除，將土地騰空交還予原告
        ，乃有理由，應予准許。
十、本件原告之訴為有理由，應予准許。原告請求供擔保准予宣
    告假執行，經核並無不合，爰酌定相當擔保金額准許之。
十一、本件原告之訴為有理由，並依民事訴訟法第385 條第1 項
      前段、第78條、第390 條第2 項、第392 條第2 項，判決
      如主文。
中    華    民    國    99    年    9     月    20    日
                  民事第四庭法  官  陳樹村
以上正本係照原本作成。
如對本判決上訴，須於判決送達後20日內向本院提出上訴狀。如
委任律師提起上訴者，應一併繳納上訴審裁判費。
中    華    民    國    99    年    9     月    21    日
                            書記官  葉姿敏

司法院資訊處製作；財團法人民間司法改革基金會備份。
